【裁判字號】    89,自,543
【裁判日期】    900221
【裁判案由】    誹謗
【裁判全文】
臺灣臺北地方法院刑事判決                          八十九年度自字第五四三號
    自  訴  人  乙○○
    自訴代理人  董安丹律師
                顧慕堯律師
    被      告  丙○○
    選任辯護人  吳姝叡
右列被告因誹謗案件，經自訴人提起自訴，本院判決如左：
    主      文
丙○○無罪。
    理      由
一、自訴意旨略以：自訴人與訴外人李泰雄相戀而於民國七十七年二月十四日訂婚、
    同年九月二十二日結婚，結婚以來，夫妻恩愛，育有二子，距料於八十七年十月
    十九日李泰雄因腦中風而成植物人，因李泰雄名下頗有事業，不能主事無人，自
    訴人為其配偶，故乃以李泰雄已無意思能力而依法為禁治產之聲請，經獲臺灣板
    橋地方法院裁定准許，並以自訴人為其監護人，唯李泰雄家族竟持異見，對自訴
    人先提起民事確認監護權不存在之訴及刑事偽造文書案件。於鈞院八十八年度訴
    字第一六三七號刑事偽造文書案件審理中，因本案被告丙○○向該案告訴人甲○○抵毀自訴人，故甲○○乃於八十九年五月十七日具狀聲請傳訊本案被告為證人
    ，其聲請狀中引述被告詆毀之事，謂「‧‧‧據證人丙○○表示：民國七十七年
    七月間，乙○○為圖能嫁予李泰雄，並逼走丙○○離開李泰雄，遂直接找上丙○○談判，當時即表明情場上蕭女絕非伊之對手；言談中甚至大膽露骨的說出自己
    下嫁李泰雄就是為了李家之財產；否則二人又是同姓，年齡相差十七歲，伊怎麼
    可能會嫁給李泰雄，李泰雄現在已在伊之掌握下，沒有人可以阻止伊嫁給李泰雄
    。‧‧‧當時蕭婉璇甚且錄下內容，並交付李泰雄留意‧‧‧民國八十七年，蕭
    女‧‧‧又與李泰雄相約‧‧‧李泰雄除感謝當年證人丙○○提醒（即李女下嫁
    目的）‧‧‧亦表明伊已經拿的夠多了，不會再給伊財產，且已準備與伊分居生
    活‧‧‧。」等語，八十九年五月十七日於鈞院第十五法庭公開審理上開八十八
    年度訴字第一六三七號偽造文書案件時，被告出庭作證，並於具結後陳述：「七
    十七年七月他（指本案自訴人）有打電話來說為了李（指李泰雄）的財產才嫁予
    李，我有錄音下來。」，被告明知李泰雄因病不能言語，無法護妻澄清，竟於自
    訴人夫病子幼之際，以此等言語詆毀，不僅毀損自訴人名譽甚鉅，更使自訴人感
    情、精神遭受到莫名打擊，居心實屬可議等語，因認被告涉有刑法第三百十條之
    誹謗罪嫌。
二、按犯罪事實應依證據認定之，無證據不得推定其犯罪事實。又不能證明被告犯罪
    者，應諭知無罪之判決，刑事訴訟法第一百五十四條、第三百零一條第一項分別
    定有明文。又事實之認定，應憑證據，如未能發現相當證據，或證據不足以證明
    ，自不能以推測或擬制之方法，為裁判基礎（最高法院四十年台上字第八六號判
    例參照）；再刑法第三百十條第一項之誹謗罪，係以意圖散布於眾，而指摘或傳
    述足以毀損他人名譽之事為成立要件，是行為人必須基於散布於眾之意圖且有誹
    謗之故意，始足當之。
三、按自訴人認被告涉有前揭犯行，其所依憑之證據及理由無非係以本院八十八年訴
    字第一六三七號刑事案件，該案告訴人甲○○於八十九年五月十七日之聲請暨告
    訴補充理由狀以及該案於八十九年五月十七日之訊問筆錄，為其論據。
四、訊據被告丙○○固不否認曾說過：「七十七年七月間乙○○有說過為了李泰雄的
    財產才嫁予李泰雄，當時我有錄音下來」等語，核與自訴人就此部分所指述之情
    節相符，並有上開聲請暨告訴補充理由狀及筆錄各一份附本院卷可稽，惟堅決否
    認有任何誹謗自訴人犯行，辯稱：伊與李泰雄相識於李泰雄與自訴人結婚之前，
    多年來伊與李泰雄皆有聯絡，甲○○是為了與自訴人間訴訟案件能獲得更多資料
    ，於是主動詢問伊，是否知悉自訴人與李泰雄間有何情事？伊這才說出自訴人曾
    告知伊，自訴人嫁予李泰雄之目的，伊純係因甲○○詢問，才道出當年之情形，
    另一方面，甲○○為使與自訴人訴訟案件，能獲得更多證據資料，遂要求伊能出
    庭作證，以協助法院發現真實，伊基於證人作證義務，於是出庭就伊所見所聞陳
    述，並非意圖散布於眾，所為與誹謗罪之構成要件不符等語。
五、本院經查：
（一）本院八十八年訴字第一六三七號刑事案件，該案告訴人甲○○於八十九年五月
      十七日之聲請暨告訴補充理由狀引述被告陳述之言語：
      按刑法上之誹謗罪，其構成要件乃必以行為人意圖散布於眾，而對不特定之多
      數人指摘或傳述足以毀損他人名譽之事方有該當，如行為人僅傳達一定之事項
      於特定人，即不足以當之，本件被告之所以為上述言語係因自訴人與甲○○間
      有刑事案件，甲○○為了與自訴人訴訟案件能獲得更多證據資料，於是主動詢
      問被告，是否知悉自訴人與李泰雄間有何問題，被告這才說出，乙○○係為了
      李泰雄之財產才嫁予李泰雄，此經證人甲○○證稱：「（問：之前被告有無提
      過，乙○○是否為了李泰雄的財產才嫁給他？）（答：我是說多多少少提到一
      些感情，沒有講那麼具體，我記不太清楚。）」、「（問：提示自訴狀證一，
      並告以要旨，有何意見？）（答：當初是被告在電話中說的，在之前聯絡時，
      因為我那時在打官司，我問被告說：我爸爸與乙○○間有什麼問題？」等語（
      參本院八十九年十二月四日訊問筆錄），顯見被告是應證人甲○○之要求，才
      道出前開言語，被告僅將此事實告知某特定人即甲○○，並非傳達於不特定之
      多數人，核諸前揭說明，自難認被告所為已該當於刑法上誹謗罪之構成要件。
（二）被告於八十九年五月十七日，就本院審理八十八年訴字第一六三七號刑事案件
      時之證言：
      次查被告丙○○係於本院審理八十八年訴字第一六三七號刑事案件時，於八十
      九年五月十七日在本院第十五法庭充當證人，經本院訊問：「當初乙○○嫁予
      李泰雄有無說明原因？」，被告答：「七十七年七月她有打電話來說為了李的
      財產才嫁予李，我有錄音下來」等語，此有上開筆錄附於本院卷可憑，顯見被
      告丙○○係於訴訟程序中，因法官調查證據予以訊問所為之陳述，亦難認其有
      無端指摘散佈於眾之誹謗故意，核諸前揭說明，自難認被告所為已該當於刑法
      上誹謗罪之構成要件。
六、綜上所述，自訴人認被告所涉有之誹謗犯行，因被告所為尚未該當於刑法上誹謗
    罪之構成要件，自難由本院繩之以被告加重誹謗罪之罪責，此外復查無其他積極
    證據足資證明被告有何誹謗之犯行，既不能證明被告犯罪，核諸前揭說明，自應
    由本院為被告無罪之諭知。
據上論斷，應依刑事訴訟法第三百四十三條、第三百零一條第一項，判決如主文。
中      華      民      國    九十    年      二     月      二 十一    日
                                        臺灣臺北地方法院刑事第三庭
                                            法  官  陳  德  民
右正本證明與原本無異。
如不服本判決，應於判決送達後十日內向本院提出上訴狀 (應附繕本) ，上訴於
臺灣高等法院。
                                            書記官  楊  秋  鈴
中      華      民國    九十    年      二     月      二 十一    日


司法院資訊處製作；財團法人民間司法改革基金會備份。
